臺灣高等法院臺南分院刑事判決　　　　　九十一年度上易字第一三一七號　 孝股
　　上　訴　人　臺灣臺南地方法院檢察署檢察官
　　被　　　告　乙○○
　　選任辯護人　蔡進欽律師
　　　　　　　　蔡弘琳律師
　　被　　　告　丙○○
　　　　　　　　甲○○
　　右　一　人
　　選任辯護人　黃正彥律師
　　　　　　　　黃雅萍律師
　　被　　　告　丁○○
　　選任辯護人　黃昭雄律師
　　被　　　告　王春棋
　　　　　　　　楊桂川
　　　　　　　　林炎同
　　右　一　人
　　選任辯護人　莊美貴　律師
　　　　　　　　涂嘉益　律師
　　被　　　告　林昭文
　　　　　　　　林金湖
　　　　　　　　吳嘴鸞
　　　　　　　　徐慶祥
　　　　　　　　黃通訓
　　　　　　　　李崑海
　　　　　　　　趙碧玉
　　　　　　　　黃金獅
　　　　　　　　黃麗娟
　　　　　　　　董來進
　　　　　　　　吳榮貴
　　　　　　　　吳黃琴
　　　　　　　　林文鍵
　　　　　　　　吳錕章
　　　　　　　　賴木榮
　　　　　　　　林聰南
　　　　　　　　朱國聖
　　　　　　　　丁進成
右上訴人因被告背信案件，不服臺灣臺南地方法院八十九年度易字第一五四四號中華
民國九十一年六月二十日第一審判決（起訴案號：臺灣臺南地方法院檢察署八十七年
度偵字第九六二號），八十九年度易字第一五四三號九十一年九月二十八日第一審判
決（起訴案號：臺灣臺南地方法院檢察署八十九年度偵字第五五八一號），提起上訴
，本院判決如左：
    主  文
原判決撤銷。
乙○○、丙○○共同連續為他人處理事務，意圖為自己及第三人不法之利益，而為違
背其任務之行為，致生損害於本人之財產，乙○○處有期徒刑壹年陸月，丙○○處貳
年。
王春棋、楊桂川共同連續為他人處理事務，意圖為自己及第三人不法之利益，而為違
背其任務之行為，致生損害於本人之財產，王春棋處有期徒刑陸月，楊桂川處有期徒
刑伍月，如易科罰金，各以參佰元折算壹日，均緩刑參年。
丁○○、甲○○共同連續為他人處理事務，意圖為自己及第三人不法之利益，而為違
背其任務之行為，致生損害於本人之財產，丁○○處有期徒刑伍月，甲○○處有期徒
刑陸月，如易科罰金，各以參佰元折算壹日。
林炎同、林昭文、林金湖、朱國聖共同連續為他人處理事務，意圖為自己及第三人不
法之利益，而為違背其任務之行為，致生損害於本人之財產，林炎同、林昭文、朱國
聖各處有期徒刑伍月，林金湖處有期徒刑肆月，如易科罰金，以參佰元折算壹日，均
緩刑參年。
吳榮貴共同連續為他人處理事務，意圖為自己及第三人不法之利益，而為違背其任務
之行為，致生損害於本人之財產，累犯，處有期徒刑伍月，如易科罰金，以參佰元折
算壹日。
吳嘴鸞、徐慶祥、黃通訓、趙碧玉、黃金獅、黃麗娟、董來進、吳黃琴、林文鍵、吳
錕章、賴木榮、林聰南共同為他人處理事務，意圖為自己及第三人不法之利益，而為
違背其任務之行為，致生損害於本人之財產，各處有期徒刑參月，如易科罰金，各以
參佰元折算壹日，均緩刑參年。
丁進成共同為他人處理事務，意圖為自己及第三人不法之利益，而為違背其任務之行
為，致生損害於本人之財產，處有期徒刑參月，如易科罰金，以參佰元折算壹日。
李崑海公訴不受理。
    事  實
一、吳榮貴於民國（下同）七十六年間因農礦工商條例案件，經法院判處有期徒刑七
    月，減為有期徒刑三月十五日確定，於七十七年十月五日縮短刑期執行完畢。
二、乙○○於八十二年間，擔任台南縣後壁鄉農會（以下簡稱後壁農會）總幹事，負
    責綜理該農會信用部、供銷部、會務股等綜合業務督導。丙○○則為該農會祕書
    ，負責綜理該農會信用部、供銷部、會務股等部門業務核稿及核章。甲○○係該
    農會信用部主任，負責存放款業務之審核、督導。王春棋、丁○○均為該農會信
    用部放款經辦，分別負責各項貸款之徵信調查及授信放款業務。楊桂川則係該農
    會負責抵押物查估業務；其等均為受僱於後壁農會處理事務之人。緣於八十一年
    六月間，丙○○經人介紹向林炎同、林昭文、朱國聖三人購得座落在台南縣後壁
    鄉○○○段1485至1491、1492、1492─1、1493至1512、1514至1518、1521至
    1525、1525─1、1526至1528地號等四十三筆土地（以下簡稱系爭土地）（農地
    部分係以林金湖名義登記），並由丙○○先行支付定金新台幣（下同）二千萬元
    ，嗣因原欲向丙○○購買上開土地之買主爽約，丙○○無法繳付該土地買賣價金
    ，惟恐該定金被沒收，乃與林炎同、林昭文、朱國聖、林金湖等人商議，共同基
    於概括犯意之聯絡，意圖為自己不法之利益及損害後壁農會之利益，由林炎同、
    林昭文、朱國聖、林金湖等提供系爭土地供作為擔保品，再由丙○○及其妻吳嘴
    鸞負責安排知情之吳嘴鸞、周登崑（丙○○之兄，於84年4月22日死亡）、周王
    環（丙○○之母，於86年3月8日死亡）、莊吳日（吳嘴鸞之姐，於87年6月21日
    死亡）、徐慶祥、李崑海、趙碧玉、黃金獅、黃麗娟、丁進成、董來進等十一名
    無清償能力之親友為借款人頭，由林金湖、林昭文、林炎同、朱國聖分別為借款
    之連帶保証人及擔保品提供人，共同基於犯意之聯絡，於八十二年五月七日假藉
    以「農業生產」之借款用途、借款期間二年及以「農作物收成」或「生產收入」
    之還款財源為由，向後壁農會申請貸款。丁○○、王春棋、楊桂川、甲○○、乙
    ○○等人均明知上開借款人僅為人頭，實際欲借得款項使用之人為丙○○，且上
    開土地建地部分市價並未達每平方公尺七千元、農地部分市價未達每平方公尺一
    千七百元，竟與丙○○共同基於概括犯意之聯絡，王春棋未詳為借款個人信用調
    查，而楊桂川則未確實就系爭土地予以估價，竟以建地每平方公尺七千元、評估
    單價每平公尺六千九百元、農地每平公尺一千七百元、評估單價每平公尺一千零
    七十二元之單價超額核估，丁○○則在放款批覆書審查意見批註放款之金額後，
    由甲○○、丙○○、乙○○層層違法核准，而分別貸得如附表一所示七百六十一
    萬至二千萬元不等之款項，違法超貸合計二億元之款項，丙○○取得上開款項後
    供作為支付系爭土地買賣部分價金，給付林炎同、林昭文、朱國聖等人（以上簡
    稱第一次貸款，本次放款日期、借款人頭、保証人、提供擔保之土地、放款金額
    、各該土地評估之單價等均如附表一編號一至十一所示）。
三、八十二年七月間丙○○覓得買主吳榮貴，經吳榮貴同意以持分五分之四之方式承
    購系爭土地，且為籌款支付地主林炎同等人之系爭土地買賣價金餘款，丙○○復
    與林炎同、林昭文、朱國聖承接前開概括之犯意，與有概括犯意聯絡之吳榮貴商
    議後，意圖為自己不法之利益及損害後壁農會之利益，由丙○○、吳榮貴負責安
    排知情之林聰南、林文鍵、吳錕章、吳黃琴、賴木榮等之無清償能力朋友為借款
    人頭，共同基於犯意之聯絡，於八十二年八月間以除賴木榮以「農業生產」之借
    款用途、借款期間二年及以「農作物收成」之還款財源為由外，其餘人頭借款人
    借款用途、借款期間及還款財源均為空白，並以附表二所示之土地及地上建物為
    擔保，林炎同、朱國聖、林昭文、吳榮貴等人充任連帶保証人，向後壁農會申請
    貸款。丁○○、王春棋、甲○○、乙○○等人均明知上開借款人僅為人頭，實際
    欲借得款項使用之人為丙○○，且系爭建地市價並未達每坪方公尺九千元，王春
    棋仍未就借款人部分詳為個人信用調查，由丙○○以土地部分每平方公尺九千元
    之高價超額核估，未確實予以估價，丁○○則在林聰南之放款批覆書主辦人欄蓋
    章後，由甲○○、丙○○、乙○○層層違法核准，將系爭土地其中1492、1492─
    1、1493至1512、154 1至1518、1521至1525、1525─1等三十三筆土地（以下簡
    稱系爭建地），重覆抵押貸款九千零七十萬元（以上簡稱第二次貸款，本次放款
    日期、借款人頭、保証人、提供擔保之土地、放款金額、各該土地評估之單價等
    均如附表二編號一至五所示），丙○○取得該貸款後悉數支付林炎同等人。
四、惟丙○○等人以前開四十三筆土地（農地與建地合計四十三筆）貸得前開款項後
    ，僅繳息至八十二年九月十日止，即未再繼續按期繳納，經後壁農會以該四十三
    筆土地向臺灣臺南地方法院申請強制執行後，其中三十三筆土地經後壁農會分別
    於八十七年十月二十三日、九十年七月十九日以拍賣底價二億四千六百八十七萬
    三千元、三千六百二十一萬四千元承受，本金分配不足額二千八百四十三萬八千
    八百八十八元；另十筆土地拍賣因流標而尚欠本金二千二百四十七萬餘元，足以
    生損害於後壁農會。
五、案經法務部調查局台南縣調查站移送臺灣臺南地方法院檢察署檢察官偵查後分別
    起訴。
    理  由
甲、被告乙○○、丙○○、甲○○、丁○○、王春棋、楊桂川、林炎同、林昭文、林
    金湖、吳嘴鸞、徐慶祥、黃通訓、趙碧玉、黃金獅、黃麗娟、董來進、吳榮貴、
    吳黃琴、林文鍵、吳錕章、賴木榮、林聰南、朱國聖、丁進成有罪部分：
一、被告朱國聖經合法傳喚，無正當理由不到庭。訊據被告乙○○、丙○○、甲○○
    、丁○○、王春棋、楊桂川、林炎同、林昭文、林金湖、吳嘴鸞、徐慶祥、黃通
    訓、趙碧玉、黃金獅、黃麗娟、董來進、吳榮貴、吳黃琴、林文鍵、吳錕章、賴
    木榮、林聰南、丁進成等人均矢口否認有何前開犯行，被告乙○○、丙○○辯稱
    【本件不動產估價均係按照後壁農會理事會決議辦理，並無高估之情事，核貸時
    土地均達該市價；且本件貸款已繳納利息高達一億四千多萬元，又有其他十筆土
    地可供清償，後壁農會並無損害】云云；被告甲○○辯稱【依規定，渠僅負責三
    百萬元以下放款業務之審核、督導，超過額度部分之貸款，應由秘書、總幹事審
    核。本件擔保放款借款金額自七百六十一萬元至二千萬元不等，皆超過渠授信授
    權額度，均經秘書、總幹事審核准許後才貸放，渠僅就承辦人員所記載之資料是
    否相符、土地價值有沒有問題等做審核，況第二次貸款渠有簽註是否可貸放之意
    見，放貸時渠剛好請假，由代理人放貸，並無違法之情事；再本件貸款時，該土
    地並無高估之情事，後壁農會並無受有損害】云云。被告王春棋辯稱【其僅就借
    款人之信用做徵信，徵信內容包括借款人是否農會會員，查詢借款人之信用，即
    有無退票紀錄等，本件借款人債信方面均無問題，渠並無徵信不實之情事】云云
    。被告丁○○辯稱【第二次貸款其並未參與，且伊在放款批覆書上有加註可否再
    貸第二次之意見，並無背信】云云；被告楊桂川則辯稱【第二次貸款並非由其查
    估，而其第一次貸款之查估確有依規定查估，該土地均達每平方公尺六千九百元
    之價值，並無高估之情事】云云；其餘被告則均辯稱【彼等均非人頭，且本件貸
    款利息已繳納一億餘元，剩餘之不動產均可再拍賣清償，後壁農會就本件貸款有
    足額之擔保，並無損害】云云。
二、經查：
（一）被告乙○○曾擔任後壁農會總幹事，負責綜理該農會信用部、供銷部、會務股
      等綜合業務督導。被告丙○○則為該農會祕書，負責綜理該農會信用部、供銷
      部、會務股等部門業務核稿及核章。被告甲○○係該農會信用部主任，負責存
      放款業務之審核、督導。被告王春棋、丁○○均為該農會信用部放款經辦，分
      別負責各項貸款之徵信調查及授信放款業務。被告楊桂川則係該農會負責抵押
      物查估業務。八十二年間被告丙○○、吳榮貴、吳嘴鸞等人如何徵得附表一、
      二所示之借款人同意，出名向後壁農會貸得附表所示之各筆借款，並由被告林
      炎同、林金湖、林昭文、朱國聖等人提供系爭土地，並擔任連帶保証人；另第
      一次貸款之系爭土地均由被告楊桂川負責查估，第二次貸款之系爭建物則由被
      告丙○○自行查估，而被告王春棋則負責就各該借款人徵信等事實，業據被告
      乙○○、丙○○、甲○○、丁○○、王春棋、吳榮貴、林炎同、林昭文及其餘
      即附表一、二所示之借款人即被告吳嘴鸞、徐慶祥、黃通訓、趙碧玉、黃金獅
      、黃麗娟、董來進、吳黃琴、林文鍵、吳錕章、賴木榮、林聰南、丁進成等人
      供承不諱，並有被告吳嘴鸞等人之借款申請書、放款批覆書、後壁農會不動產
      調查表等件附卷足憑，足認被告乙○○等人此部分之自白與事實相符，而可信
      採。
（二）被告乙○○等人雖辯稱【系爭土地於第一次貸款及第二次貸款時均未高估】云
      云。然查：
    按不動產價值之查估，應以申請貸款時之市價為查估之標準。查本件貸款後因
      借款人未按期繳納，經後壁農會向原審法院民事執行處聲請就前開土地強制執
      行，經原審法院民事執行處於八十六年間委請臺南縣政府鑑價結果，系爭建地
      於八十六年間每平方公尺固為六千元，此有臺南縣政府土地價格鑑定書附於原
      審卷可稽（見原審八十九年度易字第一五四四號卷第三十三頁）；但經本院相
      繼函請臺南縣政府、台灣銀行新營分行、土地銀行新營分行提供系爭土地於八
      十二年五、七月間之市價，或委請鑑價，經臺南縣政府函覆稱【自八十八年一
      月一日起有關土地鑑定案件，請委託民間業者辦理】，另台灣銀行新營分行、
      土地銀行白河分行則均函覆稱【無承作系爭土地貸款】、或【無該等土地及鄰
      近土地之八十二年市價相關資料，且時隔多年，該等土地之市價行情查証困難
      】等語，此有臺南縣政府及各該分行函文附卷足憑（見本院九十一年上易字第
      一三一七號卷第一一七頁至第一二二頁），致無法明確提供系爭土地於八十二
      年間之市價。但本院核之系爭建地於八十二年間公告現值及公告地價分別為每
      平方公尺二千三百元、二百七十元，迄至八十六年間之公告現值及公告地價則
      均調為每平方公尺三千五百元、三百十五元，另系爭土地關於農地部分之公告
      現值亦由八十二年間之每平方公尺四百五十元調至八百五十元，此有臺南縣白
      河地政事務所檢送之土地公告地價、公告現值明細表附卷足憑（見本院九十一
      年度上易字第一三一七號卷第二０九頁），足見系爭土地無論建地或農地之價
      值，八十二年間之市價應較之八十六年間之市價為低，則系爭建地在八十六年
      間每平公尺雖為六千元，但在八十二年間每平公尺應僅約三千九百元（以八十
      二年間公告現值二千三百元與八十六年公告現值三千五百元之比例為０．６５
      比１，則八十六年每平公尺六千元，八十二年每平公尺則為六千元乘以０．６
      ５）；另系爭土地其中關於農地部分，較之建地部分每平公尺六千元，八十六
      年間系爭農地僅為每平公尺一千四百四十元（建地每平公尺公告現值三千五百
      元，農地部分每平公尺公告現值八百五十元比例計算，八十六年建地鑑價結果
      每平公尺六千元，則八十六年農地每平公尺應約為一千四百四十元，即該農地
      為建地之０．二四倍）。然本件第一次貸款，被告楊桂川就系爭土地查估之時
      價，建地部分時價係每平公尺七千元，另農地部分則為每平公尺一千七百元，
      依此計算評估單價則為建地部分每平公尺六千九百元、農地部分每平公尺一千
      零七十六元；另第二次貸款時，建地部分被告楊桂川依被告丙○○查估之時價
      每平公尺九千元核算評估單價為每平公尺九千元等情，此有不調產調查表附於
      調查卷足憑；揆諸系爭土地於八十二年間之市價，本件貸款就系爭土地之估價
      ，顯有高估之情事，被告乙○○等人辯稱【系爭土地】並無高估云云，已難信
      採。
    再查，被告係於八十一年六月間以每坪一萬四千元與被告林炎同、林昭文、林
      金湖、朱國聖等人購得系爭土地，並於八十二年七月九日以每坪一萬七千元出
      售系爭土地五分之四與被告吳榮貴，此有土地買賣契約書在卷可參（見偵字第
      五五四五號偵查卷第三十九頁、四十頁）。則若以系爭土地八十一年、八十二
      年間被告丙○○買賣之價格計算，系爭土地當時之市價亦僅【每平公尺四千二
      百三十五元至五千一百四十三元】，乃被告楊桂川竟於第一次貸款時以建地每
      平公尺七千元，丙○○並於八十二年八月間第二次貸款時以建地每平公尺九千
      元充當本件貸款之【市價】，並以此計算系爭土地第一次貸款之評估單價【每
      平公尺六千九百元】，第二次貸款之評估單價【每平公尺九千元】，並據以計
      算核貸之金額，亦有高估。
    至於被告楊桂川雖辯稱【（第一次估價）是照系爭土地東北方五百公尺附近建
      地的成交價格，這筆我是聽人家講的，我聽說建地一坪約二萬元，我再參考國
      有財產局在我們農會附近的土地一坪要賣六萬元來決定市價】云云，並提出國
      有財產局繳款通知書為証（見本院九十一年度上易字第一三二三號卷第一一二
      頁、第一二０頁）；另被告丙○○則辯稱【其係依據附近土地買賣價格來確定
      市價】云云（見本院九十一年度上易字第一三一七號卷第五十四頁）。但被告
      丙○○經本院訊及【依據何資料認定】一節，被告丙○○稱【係依據李元永賣
      給洪石蛋的土地價格，該筆土地離系爭土地很遠，我買的地方在後壁國中的後
      面，而這筆（即李元永部分）是白沙屯一一０五之一號離後壁國中有七、八公
      里】、【（離這麼遠怎可當依據）一一０五之一在鄉下，每坪有二萬元之價格
      ，系爭土地在後壁鄉的中心點應該比較值錢】等語（見九十一年度上易字第一
      三一七號卷第一０五頁至第一０六頁），已難信採。況依依被告丙○○於調查
      站之供述【（前揭放款有關抵押品之查估計價的標準為何）依當期公告地價的
      四倍扣除土地增值稅後之總價，作為放款額度】等語（見調查卷八十七年二月
      十六日丙○○筆錄），足見被告丙○○就第二次貸款之系爭土地，以每平公尺
      九千元做為本件貸款之【土地市價】，顯無所據。再者，被告楊桂川雖以上開
      情詞置辯。但查上開國有財產局繳款通知書所載，土地係坐落台南縣後壁鄉○
      ○○段一三一之二八號，面積一百八十平方公尺，八十二年三月間出售之總價
      金三百二十六萬三千二百八十元等情，該筆土地核與系爭土地並未相鄰，且系
      爭土地八十一年被告丙○○係以每坪一萬四千元購得，八十二年七月間（與上
      開繳款通知書所載八十二年三月間二者時間相距不過短短四月左右）出售與被
      告吳榮貴五分之四時，每坪亦僅一萬七千元，已如前述，顯見系爭土地市價與
      上開繳款通知書所載土地之市價並非相近，被告楊桂川以該繳款通知書所載之
      價金，做為第一次不動產查估之市價參考，自無可採。
    綜上，本件第一次、第二次貸款時，被告楊桂川、丙○○就系爭土地之市價均
      有分別【違法高估之情事】，應可認定，被告乙○○等人上開所辯，自無足取
      。
（三）再查：
    附表一、二所示借款人均係人頭，本件貸款實際使用人為被告丙○○之事實，
      業據被告丙○○於本院調查、審理時供明在卷；且經被告吳嘴鸞於本院調查時
      稱【實際上是我先生丙○○要借的，因為不夠付買地的價金，所以有跟林昭文
      說要向農會借錢來給他】等語，並經被告黃通訓、趙碧玉、黃麗娟、董來進、
      吳榮貴、吳黃琴、林文鍵、吳錕章、賴木榮、林聰南等人於本院調查時供述明
      確（均見本院九十一年度上易字第一三二三號卷第一一五頁起至第一一七頁止
      ），足見附表一、二所載借款人即被告吳嘴鸞、周登崑、周王環、徐慶祥、李
      崑海、趙碧玉、黃金獅、丁進成、莊吳日、董來進、林聰南、林文鍵、吳錕章
      、吳黃琴、賴木榮等人均為本件貸款之人頭甚明。
    雖被告楊桂川、丁○○、甲○○等人辯稱不知本件借款人係人頭云云。然依被
      告乙○○於調查站所稱【前揭放款係本農會秘書丙○○為了籌款向林昭文等人
      購買系爭土地，所以由丙○○安排吳嘴鸞等人充當借款人頭．．．於八十二年
      五月七日總共向本農會借款二億元．．．】、【因為丙○○購買前揭土地之資
      金不足，向我表示將持前揭土地再向本農會申請抵押貸款．．．】等語；被告
      丁○○於調查站時稱【本件借款案是該農會秘書丙○○交辦，故在不動產調查
      報告等相關文件齊備情形下，加上丙○○要求儘速處理，我便配合於當天即將
      款項撥入董來進等十一人帳戶中】、【甲○○、乙○○事先是否知情，我不清
      楚，惟自八十二年四月二十三日申請貸款之時，乙○○、甲○○均已知情，因
      為該二人必須審核申請書及不動產鑑價等相關資料】等語；再參酌系爭土地係
      由該農會秘書即被告丙○○向林昭文等人購得，而被告丙○○係乙○○之姐夫
      ，借款人頭中之被告吳嘴鸞、莊吳日均係乙○○之親姊姊，周登崑係被告丙○
      ○之哥哥，周王環為丙○○之母親，與被告丙○○關係至親，被告楊桂川、丁
      ○○、甲○○等人均與被告丙○○任職後壁農會，並分別承辦本件貸款之各項
      業務，且依被告丁○○調查站所供【其係負責申請貸款各項書類填寫是否齊全
      ，借款人資格是否符合，並依鑑價人員所製之不動產調查表、簽報貸放款額度
      予信用部主任、秘書及總幹事逐批示實際貸放額度後，我再撥款入借款人帳戶
      】等語。衡情豈有不知本件借款人均僅係人頭，實際借款使用應係被告丙○○
      之理，被告楊桂川、丁○○、甲○○等人所辯，自無可採。
（四）被告乙○○等人雖又辯稱【本件貸款繳納之利息高達一億餘元，且有其他土地
      足供清償，後壁農會並無任何損害】云云。惟查：
    依規定向農會貸款之借款人須具有農會會員資格，是申請貸款時須審核借款人
      是否為農會會員，業據被告王春棋供明在卷。再每名會員貸款額度有一定之限
      度，以分散貸款風險，此由本件第一次貸款、第二次貸款之放款金額分別自七
      百六十一萬元至二千萬元不等即知，否則被告丙○○一次借款二億餘元即可，
      何須徵得附表一、二所示之人頭借款人之同意，而以人頭借款。再放款承辦應
      評估貸款人之信用，應遵守公益性、安全性、成長性、流動性、收益性等原則
      ，做為對客戶信用評估之準據，而本件貸款雖有系爭土地供做擔保，但仍應注
      意借款人之清償能力，而非僅以擔保品之時價為唯一考量，否則一經貸款後，
      借款人即無力繳納本息，勢必僅靠拍賣抵押物求償，甚或求償無門，當為被告
      丁○○、王春棋、甲○○、乙○○等人所明知。是於提供擔保品貸款時，若僅
      針對擔保品是否足額而決定予以核貸，毫無注意借款人之清償能力，則農會何
      須設置徵信部門，由專責之人員辦理借款人之徵信業據？準此，後壁農會九十
      二年一月二十九日函所載【若農民（即借款人）之償還能力不足或無存款、不
      動產時，得依第三人提供不動產設定抵押權擔保核貸】云云（見本院九十一年
      度上易字第一三一七號卷第一二四頁），已難信採。況系爭土地又有高估之情
      事，已如前述，自難以後壁農會上開函文據為被告王春棋、丁○○、楊桂川、
      丙○○、乙○○等人有利之証據。
    再者，本件借款人中被告吳黃琴（二十四年十一月六日生）、周王環（七年七
      月二日生）、莊吳日（十七年五月十八日生）、黃金獅（二十三年十二月十三
      日生）、吳嘴鸞（二十七年八月二十九日生）、周登崑等申請本件貸款時年齡
      均已在五十五歲以上，甚至高達七十五歲，本件貸款又以【「農業生產」之借
      款用途、借款期間二年及以「農作物收成」或「生產收入」之還款財源】為由
      ，貸款金額又高達七百餘萬元至二千萬元不等，則就借款人是否到期可清償或
      按期繳納利息等，理應慎重查核，乃被告王春棋竟僅就各該借款人是否係農會
      會員，票據有無退票紀錄等為徵信，但就各借款人之清償能力例如有無存款、
      不動產或工作或有無申報所得稅等個人償債能力，是否有能力無償還此【高額
      借款】等重要事項均未進行徵信，而被告丁○○、甲○○、丙○○、乙○○亦
      無視此種償債能力之有無，而層層核貸，至本件二次貸款交由丙○○等使用後
      ，僅繳息至八十二年九月十日止，即未再繼續按期繳納，經後壁農會以該四十
      三筆土地向原審申請強制執行後，其中三十三筆土地經後壁農會分別於八十七
      年十月二十三日、九十年七月十九日分別以拍賣底價二億四千六百八十七萬三
      千元、三千六百二十一萬四千元承受，本金分配不足額二千八百四十三萬八千
      八百八十八元；另十筆土地拍賣因流標而尚欠本金二千二百四十七萬餘元，此
      有後壁農會九十二年四月十七日後農信字第一二０號函附於本院卷足憑（見本
      院九十一年上易字第一三一七號卷第一八二頁起至一八三頁），則被告乙○○
      等人所為，已生損害於後壁農會，灼然甚明。此外，前開十筆土地既因拍賣而
      流標，後壁農會自無法自該土地得到足額清償，且本件借款僅繳納幾期之利息
      即不再繳納，足認各該借款人就本件借款並無償債能力，或並無清償之意願，
      【如何就該等借款人之個人財產取償而確保債權】？況再依被告甲○○於調查
      站所稱【該農會八十二年信用部盈餘約有二千萬元，此次貸款對於信用部資金
      之運用有極大負面影響，因積欠利息，使盈餘減少，對員工之薪俸也有降低，
      八十二年間該農會職員之薪俸每一薪點為四百六十元，受此影響，八十三年間
      每一薪點降為四百元，影響很大】等語。足認被告乙○○、丙○○等人違法超
      貸已足以生損害於後壁農會。從而被告乙○○等人所辯【後壁農會並無損害】
      云云，實難信採。
（五）被告丁○○雖辯稱【第二次貸款時其有請假】，被告甲○○則辯稱【第二次貸
      款時，其有在放款批覆書上加註【可否再貸，請核示】之意見，且本次貸款金
      額均在三百萬元以上，其並無核可之權限】云云。然查：第二次貸款之借款人
      均為人頭，此應為被告丁○○、甲○○等人所明知，且第二次貸款之不動產估
      價竟由身任秘書之丙○○自行進行估價，業經被告楊桂川於不動產調查表所上
      載明屬實，則被告丙○○之估價已與行政分層負責有違，被告甲○○既在該不
      動產調查表蓋章，理應知悉被告丙○○違反行政分層負責之原則而擅自就系爭
      建地估價，乃就此部分及人頭借款之事均未有任何加註之意見，或詳實之記載
      ，自難以被告甲○○於放款批覆書上加註上開意見，即據為被告甲○○有利之
      証據；再者，被告丁○○就林聰南、吳黃琴申請貸款一案仍係承辦人，此有林
      聰南、吳黃琴之放款批覆書附卷足憑，足認被告丁○○就第二次貸款關於林聰
      南部分亦有參與，被告丁○○所辯自無足取。
（六）綜上所述，被告乙○○等人所辯，均係事後卸責之詞，均不足採信，本件罪証
      明確，被告乙○○、丙○○、甲○○、丁○○、王春棋、楊桂川、林炎同、林
      昭文、林金湖、吳嘴鸞、徐慶祥、黃通訓、趙碧玉、黃金獅、黃麗娟、董來進
      、吳榮貴、吳黃琴、林文鍵、吳錕章、賴木榮、林聰南、朱國聖、丁進成等人
      犯行，均堪以認定。
三、按因行為後法律有變更者，適用裁判時之法律，刑法第二條第一項前段定有明文
    。而九十年一月四日修正，同年月十日經總統公布施行，於同年月十二日起生效
    之修正後刑法第四十一條規定：「犯最重本刑為五年以下有期徒刑之罪，而受六
    月以下有期徒刑或拘役之宣告，因身體、教育、職業或家庭之關係或因其他正當
    事由，執行顯有困難者，得以一元以上三元以下折算一日，易科罰金」。已將得
    易科罰金之適用範圍擴大為最重本刑五年以下有期徒刑之罪；比較刑法第四十一
    條新舊法之規定（舊法得易科罰金之適用範圍為最重本刑三年以下有期徒刑之罪
    ），以新法最有利於行為人。查本件被告乙○○等人犯罪之時間為刑法第四十一
    條修正生效之前，所犯最重本刑為五年以下有期徒刑之罪，自有修正後之刑法第
    四十一條第一項前段之適用。
四、核被告乙○○、丙○○、甲○○、丁○○、王春棋、楊桂川、林炎同、林昭文、
    林金湖、吳嘴鸞、徐慶祥、黃通訓、趙碧玉、黃金獅、黃麗娟、董來進、吳榮貴
    、吳黃琴、林文鍵、吳錕章、賴木榮、林聰南、朱國聖、丁進成等人所為，均係
    犯刑法第三百四十二條第一項之背信罪。按刑法第三百四十二條之背信罪，其犯
    罪之主體限於為他人處理事務之人，為因身分成立之罪，其共同實施或教唆幫助
    者，雖無此項身分，依同法第三十一條第一項規定，仍以共犯論，最高法院二十
    八年上字第三０六七號判例要旨參照。查被告林炎同、林昭文、林金湖、吳嘴鸞
    、徐慶祥、黃通訓、趙碧玉、黃金獅、黃麗娟、董來進、吳榮貴、吳黃琴、林文
    鍵、吳錕章、賴木榮、林聰南、朱國聖、丁進成等人雖非後壁農會處理事務之人
    ，惟被告吳嘴鸞、徐慶祥、黃通訓、趙碧玉、黃金獅、黃麗娟、董來進、吳黃琴
    、林文鍵、吳錕章、賴木榮、林聰南充當人頭，而被告林炎同、林昭文、林金湖
    、朱國聖、吳榮貴等人則充當本件借款之保証人，分別與後壁農會處理事務之被
    告丙○○彼此間有犯意聯絡，行為分擔、均為共同正犯。被告乙○○、丙○○、
    甲○○、丁○○、王春棋、楊桂川、林炎同、林昭文、朱國聖、林金湖、吳榮貴
    先後數次共同背信行為，時間緊接，方法相同，犯罪構成要件相同，顯係基於概
    括犯意為之，應依連續犯之規定論以共同連續背信一罪，並依法加重其刑。再被
    告吳榮貴於七十六年間因農礦工商條例案件，經法院判處有期徒刑七月，減為有
    期徒刑三月十五日確定，於七十七年十月五日縮短刑期執行完畢，五年以內再犯
    本件有期徒刑以上之罪，為累犯，依刑法第四十七條規定遞加重其刑。
五、原審法院疏未詳查，並詳為勾稽全案證據調查所得，即為被告乙○○、丙○○、
    甲○○、丁○○、王春棋、楊桂川、林炎同、林昭文、林金湖、吳嘴鸞、徐慶祥
    、黃通訓、趙碧玉、黃金獅、黃麗娟、董來進、吳榮貴、吳黃琴、林文鍵、吳錕
    章、賴木榮、林聰南、朱國聖、丁進成等人無罪判決諭知，容有未洽。檢察官上
    訴意旨執此而指摘原判決此部分不當，為有理由，應由本院予以撤銷改判。爰分
    別審酌被告乙○○本件案發時後壁農會總幹事，被告丙○○則為該農會祕書，被
    告甲○○係該農會信用部主任，被告王春棋、丁○○均為該農會信用部放款經辦
    ，分別負責各項貸款之徵信調查及授信放款業務，被告楊桂川則係該農會負責抵
    押物查估業務；被告林炎同、林昭文、林金湖、朱國聖為系爭土地之所有權人，
    而被告吳榮貴則再由被告丙○○轉售系爭土地之五分之四，其餘被告吳嘴鸞、徐
    慶祥、黃通訓、趙碧玉、黃金獅、黃麗娟、董來進、吳黃琴、林文鍵、吳錕章、
    賴木榮、林聰南、丁進成等人則因礙於人情，而充當本件貸款之人頭，彼等犯罪
    之動機、目的、手段、及所得之利益，被告乙○○、丙○○分別為後壁農會之總
    幹事、秘書，為逐行私利而違法貸款，影響金融秩序甚巨，及彼等犯後態度等一
    切情狀，分別量處如主文所示之刑，以示懲儆。又被告王春棋、楊桂川、林炎同
    、林昭文、林金湖、吳嘴鸞、徐慶祥、黃通訓、趙碧玉、黃金獅、黃麗娟、董來
    進、吳黃琴、林文鍵、吳錕章、賴木榮、林聰南、朱國聖等人前此未曾受有期徒
    刑以上刑之宣告，此有被告全國前案紀錄表可稽，其因一時失慮，偶罹刑典，而
    被告王春棋、楊桂川均僅為後壁農會信用部人員，礙於本件實際聲請貸款使用之
    人係後壁農會秘書丙○○，為違法徵信及高估不動產市價而觸犯刑章，其餘或為
    系爭土地之所有權人或本件借款之人頭，礙於人情而為本件之貸款，經此刑之宣
    告後，應知警惕，而無再犯之虞，本院因認暫不執行其刑為適當，是分別諭知緩
    刑三年，以勵自新。至被告丁進成於七十六年間因妨害家庭案件，經法院判處有
    期徒刑五月，於七十六年九月九日執行完畢，惟於八十五年間又因槍砲彈藥刀械
    管制條例案件，經法院判處有期徒刑三月確定，於八十五年易科罰金執行完畢，
    雖不構成累犯，但本院認不宜緩刑；再被告丁○○於八十七年間因詐欺罪，經原
    審以八十七年度易字第二一七三號判處，處有期徒刑月，緩刑年，本院亦認
  不宜為緩刑之宣告，併此敘明。
六、公訴意旨另以：被告丁○○就附表二林文鍵、吳錕章、賴木榮借款部分亦有與被
    告丙○○等人基於共同犯意之聯絡，而違反超貸云云。然依卷附放款批覆書所載
    ，本件第二次貸款，除借款人林聰南部分被告丁○○有承辦外，其餘林文鍵、吳
    錕章、吳黃琴、賴木榮借款部分均無被告丁○○承辦之資料，而係或由被告丙○
    ○充任主辦人，或其他之人，是被告丁○○所辯此部分未參與，尚非無據。此外
    ，復查無其他積極証據足証被告丁○○有此部分之背信犯行，應認不能証明其此
    部分之犯罪。惟公訴人認被告丁○○此部分犯行，與前開有罪部分有連續犯之裁
    判上一罪關係，爰不另為無罪判決之諭知。
七、至於被告楊桂川僅就第一次貸款部分負責查估系爭土地之市價，而第二次貸款則
    由被告丙○○負責查估，業據被告楊桂川、丙○○供明在卷，均如前述；再依系
    爭建地第二次貸款時之不動產調查表所載，亦係依被告丙○○查估之不動產時價
    計算貸放值，此有各該不動產調查表可稽，足認被告楊桂川此部分並未參與甚明
    ；而觀之起訴書犯罪事實欄所載，檢察官亦未就此部分就第二次貸款，被告楊桂
    川涉及背信罪嫌提起公訴，併此敘明。
乙、被告李崑海公訴不受理部分：
一、公訴意旨略以：被告李崑海與被告丙○○等人基於共同犯意之聯絡，由被告李崑
    海充任人頭，向後壁農會申請貸款，經被告丙○○等人違法超額核估，並層層核
    准，致後壁農會之財產受有損害，因認被告李崑海涉有刑法第三百四十二條第一
    項之背信罪云云。
二、按被告死亡者，應諭知不受理判決，刑事訴訟法第三百零三條第五款定有明文。
    查被告李崑海業於九十二年二月十日死亡，此有戶籍謄本附卷可稽（見本院九十
    一年度上易字第一三二三號卷第一四四頁），揆之上開規定，自應為不受理判決
    之諭知。
三、原審未及詳查，而為被告李崑海無罪判決之諭知，與法顯有未合。檢察官上訴意
    旨認被告李崑海涉有刑法第三百四十二條第一項之罪嫌，而指摘原判決之不當，
    固無理由，但原判決既有上開可議之處，自應由本院予以撤銷而為不受理判決之
    諭知，並不經言詞辯論。
丙、被告朱國聖經合法傳喚，無正當理由不到庭，爰不待其陳述，逕行判決。
據上論結，應依刑事訴訟法第三百七十一條、第三百六十九條第一項前段、第三百零
三條第五款、第三百六十四條、第三百零七條、第二百九十九條第一項前段、刑法第
二條第一項、第二十八條、第三十一條第一項、第五十六條、第三百四十二條第一項
、修正後刑法第四十一條第一項前段、第四十七條、第七十四條第一款、罰金罰鍰提
高標準條例第一條前段、第二條，判決如主文。
本案經檢察官許仲瑩到庭執行職務。
中      華      民      國    九十三    年      一      月      七      日
                                     臺灣高等法院臺南分院刑事第四庭
                                             審判長法官  鄭  文  肅
                                                   法官  王  浦  傑
                                                   法官  陳  珍  如
右正本證明與原本無異。
不得上訴。
                                             法院書記官  周  美  莉
中      華      民      國    九十三    年      一      月      八      日
附錄：本判決論罪科
中華民國刑法第三百四十二條
 (背信罪)
為他人處理事務，意圖為自己或第三人不法之利益，或損害本人之利益，
而為違背其任務之行為，致生損害於本人之財產或其他利益者，處五年以
下有期徒刑、拘役或科或併科一千元以下罰金。
前項之未遂犯罰之。
